【裁判字號】    90,上更(一),232
【裁判日期】    901109
【裁判案由】    公共危險
【裁判全文】
臺灣高等法院刑事判決                            九十年度上更(一)字第二三二號
    上  訴  人
    即  被  告  乙○○
    指定辯護人  本院甲○辯護人
右上訴人，因公共危險案件，不服台灣士林地方法院八十七年度訴字第六四七號，中
華民國八十七年十月廿一日第一審判決（起訴案號：台灣士林地方法院檢察署八十七
年度偵字第七四四三號）提起上訴，經判決後，由最高法院發回更審，本院判決如左
：
    主  文
原判決撤銷。
乙○○放火燒燬現供人使用之住宅未遂，處有期徒刑貳年陸月。
扣案之打火機壹個沒收。
    事  實
一、乙○○於民國八十七年八月九日凌晨零時許，在其台北縣五股鄉○○村○○路一
    三八號住處，因其女友高秀琴於電話中表示欲與其分手而發生口角。乙○○因生
    怨懟，竟起意在高秀琴位於台北市○○區○○路三四五號五樓之住宅處被火洩憤
    乃於同日凌晨一時四十分許，自上開住處搭乘計程車前往高女住處，途中先至某
    商店購買礦泉水一瓶，將內裝之礦泉水倒掉後，行至某加油站購買新台幣二十五
    元之汽油，裝於上開礦泉水容器。旋於同晨二時二十分抵達台北市○○區○○路
    三四五號，於上樓時至同門號四樓現供丙○○使用之住宅，竟將之誤認為高秀琴
    之住處。乙○○明知汽油為高易燃物，以火點燃足以使周遭之物迅即燒燬，並預
    見如於公寓住宅樓梯間潑灑汽油點火燃燒，可能發生燒燬住宅之結果，仍將所攜
    之汽油潑灑於丙○○住宅鐵門附近之樓梯間，並以其所有之打火機點燃汽油，旋
    因見火勢大，而己意中止，踢四樓住戶之鐵門並大喊失火。經住戶立即報警經消
    防隊及時趕到，將火撲滅，丙○○之住宅除二道鐵門燒黑變形，及樓梯間天花板
    遭燻黑外，其主要構成部分均未喪失效用而未遂，並為警查扣打火機一個。
二、案經台北市政府警察局南港分局報告台灣士林地方法院檢察署檢察官偵查起訴。
    理  由
一、訊據上訴人即被告乙○○固承認有於前揭時地點燃汽油放火，惟否認有放火燒人
    住宅之犯意，辯稱僅係要嚇唬其女友云云。經查被告於警詢、檢訊、原審訊問及
    本院訊問時均自承：將所攜汽油潑灑於丙○○住宅鐵門附近之樓梯間，並以所有
    之打火機點燃等語，核與證人高秀琴、丙○○於偵查中之證述情節相符，並有台
    北市政府消防局火災原因調查報告書一份、照片三幀附卷可稽，因此，被告乙○
    ○於上揭時地，將所攜裝於礦泉水容器內之汽油，潑灑於住宅鐵門附近之樓梯間
    ，再以打火機點燃汽油起火之事實，可以認定。雖然被告否認有放火燒燬該住宅
    之犯意，且被告係將汽油潑灑於樓梯間，並非將汽油直接潑灑於住宅鐵門上。然
    查，公寓住宅之公用樓梯間，亦為住宅之一部分。另汽油為高易燃物，以火點燃
    足使周遭之物迅即燒燬，此為眾人皆知之事。本件台北市○○區○○路三四五號
    四樓之住宅，因被告放火行為，致二道鐵門燒黑變形，樓梯間天花板遭燻黑，此
    有上揭台北市政府消防局火災原因調查報告書及現場照片可稽，顯然汽油潑灑於
    樓梯間，足以由公用樓梯間延燒至個別住戶內部。按行為人對於構成犯罪之事實
    預見其可能發生，而其發生並不違背其本意者，仍以故意論，刑法第十三條第二
    項定有明文。本件被告辯稱無放火之犯意，僅為嚇唬其女友云云。然此僅可認為
    係被告為本件放火行為之動機而已，被告對於其潑灑汽油於公寓住宅內之樓梯間
    ，以打火機點燃汽油之放火行為，應預知可能因而發生燒燬住宅之結果，被告預
    見此項後果，仍為放火行為，顯然發生燒燬住宅之結果，亦不違背其本意。雖然
    被告放火後，以腳踢該住宅鐵門並大喊失火。然被告於警詢時供稱：當火引燃時
    ，我立即發覺這不是我女友住處，我便立即朝鐵門踢一腳並在外大喊失火云云（
    見偵查卷第十頁），於本院本審調查時又稱：用打火機點燃，後因見火勢很大，
    我踢四樓住戶鐵門並大喊失火等語（見本院本審卷第三十五頁），顯然被告係已
    著手放火後，因己意中止，而以腳踢門大喊失火，以提醒注意。至被告原欲放火
    之地點為台北市○○區○○路三四五號五樓門口，而誤在同號四樓門口樓梯間放
    火，因二者均為現供人使用之住宅，此為構成要件等價之客體錯誤，並不影響被
    告犯行之成立與罪責，併此明。另被告雖辯稱其有精神分裂症，放火當日精神
    狀況不佳云云，並提出台灣省立桃園療養院八里分院診斷證明書一紙為證，然查
    慢性精神分裂症之患者，其精神狀態時好時壞，並非一直處於發病之狀態，而被
    告於放火之前，知先購買礦泉水，並將內裝之水倒掉，以承裝汽油，並知潑灑汽
    油再以打火機點燃。見火勢大，復知踢住戶鐵門，高喊失火，且於火勢竄昇時，
    復知衝上頂樓（見偵卷第十頁，被告警詢筆錄），其於案發時顯然並非不知所作
    所為。另其於警詢、檢訊及法院調查、審理時所供述本件之放火過程，均互相一
    致，可徵其行為當時對事理之認識力、判斷力，殆與常人無異，意識至為清晰，
    無絲毫薄弱違常之處，難認其有何精神耗弱或心神喪失之情形，行政院衛生署八
    里療養院對被告精神狀態鑑定，亦認為：被告為一精神分裂病個案，民國八十七
    年八月九日前後，其精神病症狀雖持續存在，但當時精神病症狀或喝酒並未明顯
    影響其判斷是非之能力，即未達精神耗弱之程度，此有該院之精神鑑定報告書可
    稽（見本院本審卷第二十－二十二頁）。因此，被告所辯精神狀況不佳一節，應
    係卸責之詞，尚難採信。綜上所述，被告犯行事證明確，洵堪認定，應依法論科
    。
二、查被告因女友高秀琴欲與其分手，雙方發生口角，被告因生怨恨，起意在高秀琴
    住宅處放火洩憤，其明知汽油為高易燃物，以火點燃足以使周遭之物迅速燃燒，
    並預見在公寓住宅樓梯間潑灑汽油，點火燃燒，可能發生燒燃住宅之結果，仍執
    意為之，顯然對燒燬住宅之發生，並不違背其本意，而具有間接故意。次查台北
    市○○區○○路三四五號四樓為現供人使用之住宅，被告已著手放火燒燬該住宅
    之行為，然僅該住宅之二道鐵門燒黑變形，及樓梯間天花板遭燻黑，尚未使該住
    宅主要構成部分喪失效用，核被告所為係犯刑法第一百七十三條第三項、第一項
    之放火燒燬現供人使用之住宅未遂罪。被告已著手於犯罪行為之實行因己意中止
    而不遂，為未遂犯，應依刑法第二十七條規定減輕其刑。原審論處被告罪刑本非
    無見，惟被告為本件犯行，係間接故意，且因己意中止而未遂，為中止犯，原判
    決誤為直接故意及障未遂，均有未洽，被告上訴否認故意放火，雖無理由，惟
    原判決既有可議，仍屬無可維持，自應由本院將原判決撤銷改判。爰審酌被告因
    細故即放火燒燬現供人使用之住宅，手段兇狠，嚴重影響公共安全，並參酌被害
    人所受之損害，及被告犯罪後即速踢住戶鐵門高喊失火，使該棟大樓住戶有所防
    患等一切情狀，量處如主文所示之刑。扣案用之打火機一個，為被告所有供放火
    犯罪用之物，業據其自承在卷，爰依刑法第三十八條第一項第二款宣告沒收。至
    被告供放火犯罪所用之礦泉水容器業於放火現場燒燬，此為被告於警詢時供明（
    見偵查卷第十頁），併此明。
據上論結，應依刑事訴訟法第三百六十九條第一項前段、第三百六十四條、第二百九
十九條第一項前段，刑法第一百七十三條第三項、第一項、第二十七條、第三十八條
第一項第二款判決如主文。
本案經檢察官林炳雄到庭執行職務。
中      華      民      國     九十     年     十一     月      九      日
                              臺灣高等法院刑事第八庭
                                  審判長法  官  蔡  秀  雄
                                        法  官  楊  炳  禎
                                        法  官  沈  宜  生
右正本證明與原本無異。
如不服本判決應於收受送達後十日內向本院提出上訴書狀，其未敘述上訴之理由者並
得於提起上訴後十日內向本院補提理由書（均須按他造當事人之人數附繕本）。
                                        書記官  楊  翠  明
中      華      民      國    九十      年     十一     月     十二     日
附錄：本判決論罪科刑法條
刑法第一百七十三條第一項、第三項
放火燒燬現供人使用之住宅或現有人所在之建築物、礦坑、火車、電車或其他供水、
陸、空公眾運輸之舟、車、航空機者，處無期徒刑或七年以上有期徒刑。
第一項之未遂犯罰之。


司法院資訊處製作；財團法人民間司法改革基金會備份。
